臺灣新竹地方法院刑事判決　
109年度交易字第639號
公  訴  人  臺灣新竹地方檢察署檢察官
被      告  陳禹錡


上列被告因過失傷害案件，經檢察官提起公訴（109年度偵字第1
0145號），本院判決如下：
    主  文
陳禹錡無罪。
    理  由
一、公訴意旨略以：被告陳禹錡於民國108年10月12日上午9時19
    分許，騎乘車號000-000號普通重型機車（下稱A車），沿新
    竹縣竹東鎮竹林大橋由南往北方向行駛，途經編號30185號
    燈桿前，本應注意車前狀況及兩車並行間之距離，並隨時採
    取必要之安全措施，且超車時，應與前車保持超過半公尺以
    上之間隔，而依當時天候晴，日間自然光線，柏油路面、乾
    燥無缺陷或障礙物，視距良好等客觀狀態，並無不能注意之
    情形，竟疏未注意，貿然加速，擬自同向前方由告訴人邱正
    萂所騎乘之車號000-000號輕型機車（下稱B車）之左側超車
    ，致A車自後衝撞B車之左後側車身，使告訴人人車倒地，因
    而受有左肩挫傷併擦傷、雙前臂擦傷、右膝挫傷併擦傷、右
    小腿擦傷、胸部挫傷及臉部挫傷併擦傷等傷害，因認被告涉
    犯刑法第284條前段之過失傷害罪嫌等語。
二、按犯罪事實應依證據認定之，無證據不得認定犯罪事實；不
    能證明被告犯罪者，應諭知無罪之判決，刑事訴訟法第154
    條第2項、第301條第1項分別定有明文。又按告訴人之告訴
    ，係以使被告受刑事訴追為目的，是其陳述是否與事實相符
    ，仍應調查其他證據以資審認；另認定犯罪事實所憑之證據
    ，雖不以直接證據為限，間接證據亦包括在內，然而無論直
    接證據或間接證據，其為訴訟上之證明，須於通常一般之人
    均不致有所懷疑，而得確信其為真實之程度者，始得據為有
    罪之認定，倘其證明尚未達到此一程度，而有合理之懷疑存
    在而無從使事實審法院得有罪之確信時，即應由法院諭知被
    告無罪之判決（最高法院52年台上字第1300號、76年台上字
    第4986號判例意旨參照）。
三、公訴意旨認被告涉犯前揭過失傷害罪嫌，係以被告於警詢及
    偵查中之供述、證人即告訴人邱正萂（下稱邱正萂）於警詢
    及偵查中之證述、道路交通事故現場圖、道路交通事故調查
    （報告）表㈠㈡、警方事故現場蒐證照片、邱正萂之診斷證明
    書等為其論據。被告於本院審理程序中經傳未到，惟於本院
    準備程序時供稱：事實上我完全不記得案發過程，在調解委
    員會以及地檢署的時候，也都說過自己對案發過程沒有印象
    ，我沒有辦法確定自己有沒有過失等語（院卷第31頁）。經
    查：
  ㈠基礎事實：
　　被告於上開起訴書所指時間、地點，騎乘A車與騎乘B車之邱
    正萂發生碰撞，邱正萂因而人車倒地受有左肩挫傷併擦傷、
    雙前臂擦傷、右膝挫傷併擦傷、右小腿擦傷、胸部挫傷及臉
    部挫傷併擦傷等傷害等情，業據被告所供承在卷（院卷第33
    -34頁），且經邱正萂於警方談話紀錄及偵查中證述明確（1
    09他2281卷【下稱他卷】第27-28、59-60頁），並有道路交
    通事故現場圖、道路交通事故調查（報告）表㈠㈡、警方事故
    現場蒐證照片、邱正萂之臺大醫院竹東分院病歷及診斷證明
    書等在卷可查（他卷第23-37、45-56、63頁），是此部分事
    實固堪認定屬實。
  ㈡法律適用說明：
　⒈然而，過失犯罪與故意犯罪相同，均有客觀要件與主觀要件
    的區分，且「過失犯罪」概念，亦在與刑法分則各罪名進行
    連結後，實質上要求發生一定之結果始成立犯罪。故刑法第
    14條第1項「行為人按其情節應注意，並能注意，而不注意
    ，為過失」之規定，依其是否涉及行為人主觀認知的差異，
    即應可區分為「行為人應注意，而不注意，致生生命或身體
    法益侵害結果」的客觀要件，以及「行為人按其情節能注意
    」的主觀要件等2個部分。而就客觀之「應注意而不注意」
    要件，其中涉及注意義務（行為規範）的概念，而足以作為
    刑法上注意義務的行為規範，既如前述必須具有避免生命或
    身體法益侵害結果發生的功能，則縱有法律、契約、習慣、
    法理、日常生活經驗作為其依據，相關行為規範在概念上如
    果不是未經履行就顯然會對他人生命或身體法益產生危險，
    仍不足以認為具備刑法上注意義務的適格；至於行為人「負
    有刑法上注意義務而未履行」的事實狀態，則為過失犯罪的
    客觀實行行為。又依犯罪審查流程而言，只有在確認行為人
    之行為具備上開客觀實行行為的性質，且與結果之間經規範
    性評價而認定具有相當因果關係等客觀要件後，才有進一步
    審查行為人是否符合「按其情節能注意」主觀要件（即主觀
    有無過失）的必要；易言之，「先客觀後主觀」的犯罪審查
    流程，非但應在故意犯罪案件中加以實踐、在過失犯罪案件
    中亦同應落實。而本案起訴意旨既認被告之違反注意義務行
    為（客觀實行行為）係「未注意車前狀況及兩車並行距離，
    並隨時採取必要安全措施，且超車時未與前車保持超過半公
    尺以上之間隔，而貿然加速欲自前方B車之左側超車，致A車
    自後衝撞B車之左後側車身」，則被告是否確有此等違反刑
    法上注意義務之行為，自為本案首應究明之處。
　⒉承上，固然駕駛汽機車等動力交通工具時，因行駛速度較快
    ，相較於單純步行等較低動能之移動方式而言，本有與其他
    用路人發生事故因而致死傷結果發生之較高風險存在。故在
    駕駛過程中持續注意車前狀況及與其他人車之距離（含超車
    時與他車之間隔距離），並隨時採取必要安全措施等，確有
    避免發生死傷結果的功能，道路交通安全規則第94條第3項
    、第109條第2項第3款亦有類似規定，是為維持用路安全，
    在刑法上課予汽機車駕駛人（含本案被告在內）相關注意義
    務，本無過當之虞。然而，考量道路交通安全規則第94條第
    3項前段之文義涵蓋範圍甚廣，所謂「車前狀況」、「必要
    安全措施」等要件的內涵並不明確，實務上甚至向以「帝王
    條款」稱之，用以描述少有可避免遭指摘為「未注意車前狀
    況」、「未採取必要安全措施」之實務現況（類似情形，如
    常見之同規則第93條第1項第2款、第103條之「應減速慢行
    」義務），並將以下條文加以綜合體系觀察：
　　①「汽車行駛時，駕駛人應注意車前狀況及兩車並行之間隔
      ，並隨時採取必要之安全措施，不得在道路上蛇行，或以
      其他危險方式駕車」（道路交通安全規則第94條第3項）
      。
　　②「汽車在同一車道行駛時，除擬超越前車外，後車與前車
      之間應保持隨時可以煞停之距離，不得任意以迫近或其他
      方式，迫使前車讓道」（道路交通安全規則第94條第1項
      ）。
　　③「汽車行駛於大眾捷運系統車輛共用通行之車道時，聞或
      見大眾捷運系統車輛臨近之聲號或燈光時，應即依規定變
      換車道，避讓其優先通行，『並』不得在後跟隨迫近」（道
      路交通安全規則第94條第4項本文）。
　　更可發覺該條第1項、第3項的後段禁止規範，實際上是前段
    誡命規範的例示規定，而與不具備此等例示性的同條第4項
    規定完全不同。依此而論，本院認為在適用道路交通安全規
    則第94條第3項前段規定時，宜整體參酌該條項後段關於危
    險駕駛的例示，而認為在證明行為人有「未注意車前狀況」
    、「未採取必要安全措施」的規範違反行為之外，雖不致要
    求需達於蛇行等危險駕駛的程度，但仍應進一步說明行為人
    之駕駛行為具備一定程度失當，始足以評價為刑法上的注意
    義務違反行為（具備客觀實行行為性）；簡言之，在適用類
    似道路交通安全規則第94條第3項前段此等要件內涵並不明
    確的法規範時，「違反法規範」是否必然等同於「違反刑法
    上的注意義務」，宜有進一步思考的必要，始能使該條規定
    之適用範圍更趨合理，以符合刑法謙抑性之要求。
  ㈢證據評價結果：
　⒈在本案中，前揭道路交通事故現場圖、道路交通事故調查（
    報告）表㈠㈡、警方事故現場蒐證照片、邱正萂之臺大醫院竹
    東分院病歷及診斷證明書等證據，僅足以證明雙方前揭發生
    交通事故後邱正萂因而受傷，以及案發時係A車之右側與B車
    之左側發生碰撞（如他卷第26頁第33欄「車輛撞擊部位」所
    示）等情，至於發生碰撞時實際上究係何人發生異常之駕駛
    行為，並無法以該等客觀證據直接認定。又邱正萂雖於警方
    談話紀錄中證稱：案發時我是直行，時速約20至30公里A車
    在我後方，我沒有看見對方，第一次撞擊是在左後方等語（
    他卷第27-28頁），於偵查中證稱：當時A車從我後面撞過來
    ，我的時速約20、30公里，對方騎很快，我不知道怎麼撞的
    等語（他卷第59頁），但依其所述，縱使A車行駛速度較B車
    為快，既然當時B車時速尚低於該處時速40公里之速限而屬
    合法（他卷第25頁），且邱正萂於碰撞前亦顯然未見被告自
    後之來車情形，故除難認被告有何速度過快情事外，顯然更
    無從逕認被告有起訴書所指「貿然加速欲超車、雙方距離不
    足半公尺」之客觀行為。又被告於警方談話紀錄中供稱：當
    時我直行，時速約30至40公里，發現危險時與B車並行，距
    離很近，突然就發生碰撞，我忘記我採取何種反應措施了等
    語（他卷第30頁），於偵查中則供稱：車禍發生當下我沒有
    記憶，我原本是騎在B車後方，我也不知道為何會追撞B車，
    我的是正常車速等語（他卷第39-40頁），於本院準備程序
    時則答辯如前所示，經核亦無任何足以遽認其「貿然加速欲
    超車、雙方距離不足半公尺」之供述內容存在。又邱正萂於
    本院審理過程中因失智而無從傳訊作證、案發現場亦無監視
    器可供調閱等節，亦有本院公務電話紀錄、警方職務報告可
    佐（院卷第83、103頁、他卷第21頁），是本案顯然亦無其
    他證據可與上開被告及邱正萂相關供、證述內容相互參酌，
    而作為「被告未注意車前狀況及兩車並行距離，並隨時採取
    必要安全措施，且超車時未與前車保持超過半公尺以上之間
    隔，而貿然加速欲自前方B車之左側超車」等事實之認定依
    據。
　⒉至被告雖於偵查中另供稱：「（你覺得你對於本案車禍的發
    生有無過失？）沒有。（依你的說法，你是追撞前車，為何
    你會認為自己沒有過失？）因為我是正常速度去騎車，應該
    是擦撞，可能是我要過去時，他騎的速度比我慢。（車禍發
    生當時你是要超車？）我沒有要超車。（你說你要過去，是
    什麼意思？）意思是我要騎車慢慢過橋時，對方的車速比我
    慢，所以才發生擦撞」等語（他卷第40頁）。然依前揭警方
    現場蒐證照片而言，案發地點之機車道寬度並非僅能容納單
    輛機車通行（他卷第34頁），則依被告此部分所述，本無法
    排除被告僅係以較B車為快之車速在B車左後方直行、而無刻
    意超車行為之可能，另依常理而言，兩台並行之直行車輛在
    均無異常駕駛行為（如臨時偏向）之前提下，單純在合理範
    圍內的雙方車速差異，亦難想像有何發生碰撞事故之典型風
    險，故被告所述「對方車速比我慢所以發生擦撞」等語，也
    顯然不足作為被告確有異常駕駛行為的認定依據，更無從排
    除B車始屬發生異常駕駛行為一方的可能性。是以，本案雙
    方雖確有碰撞事故之發生，然以被告此部分所述內容，仍無
    從作為被告確有起訴書所指之規範違反行為、甚或其駕駛行
    為確有何等程度失當之認定依據甚明。
四、綜上所述，公訴意旨所提出之相關證據，並未使本院就被告
    所涉過失傷害罪嫌達於無合理懷疑之程度，揆諸前揭說明，
    自屬不能證明犯罪，應為被告無罪之諭知。
五、按法院認為應科拘役、罰金或應諭知免刑或無罪之案件，被
    告經合法傳喚無正當理由不到庭者，得不待其陳述逕行判決
    ，刑事訴訟法第306條定有明文。被告於本院110年8月6日審
    理期日經合法傳喚無正當理由未到庭，有送達證書、刑事報
    到單、審理程序筆錄等在卷可稽（院卷第107、113-120頁）
    ，依前開說明，本院爰不待其陳述，而為一造辯論判決。
據上論斷，應依刑事訴訟法第306條、第301條第1項，判決如主
文。
本案經檢察官黃依琳提起公訴，由檢察官邱宇謙到庭執行職務。
中　　華　　民　　國　　110 　年　　8 　　月　　13　　日
                  刑事第九庭  法　官  黃沛文
以上正本證明與原本無異。
被告不得上訴，檢察官如不服本判決應於收受本判決後20日內向
本院提出上訴書狀，上訴書狀應敘述具體理由。上訴書狀未敘述
上訴理由者，應於上訴期間屆滿後20日內補提理由書狀於本院(
均須按他造當事人之人數附繕本 )「切勿逕送上級法院」。 
中　　華　　民　　國　　110 　年　　8 　　月　　13　　日
                              書記官  林欣緣